臺灣高等法院臺中分院刑事判決　　　　96年度上訴字第2722號
上　訴　人　臺灣彰化地方法院檢察署檢察官
被　　　告　乙○○
上列上訴人因被告毒品危害防制條例案件，不服臺灣彰化地方法
院96年度訴字第631號中華民國96年7月26日第一審判決（起訴案
號：臺灣彰化地方法院檢察署96年度毒偵字第1045、1056號），
提起上訴，本院判決如下：
    主  文
原判決關於施用第一級毒品（二罪）及執行刑部分撤銷。
乙○○施用第一級毒品，處有期徒刑捌月，減為有期徒刑肆月，
扣案之糖粉壹包沒收；又施用第一級毒品，處有期徒刑捌月，減
為有期徒刑肆月，扣案之海洛因壹包（淨重零點壹公克、空包裝
重零點貳柒公克）沒收銷燬之。
其他（施用第二級毒品）上訴駁回。
前項上訴駁回部分所處有期徒刑肆月，減為有期徒刑貳月，暨第
二項撤銷改判部分，應執行有期徒刑玖月，扣案之糖粉壹包沒收
、海洛因壹包（淨重零點壹公克、空包裝重零點貳柒公克）沒收
銷燬之。
    事  實
一、乙○○前於民國93年間因違反毒品危害防制條例案件，經原
    審法院以93 年度毒聲字第901號裁定送勒戒處所施以觀察、
    勒戒後，認無繼續施用毒品之傾向，於93年11月11日執行完
    畢釋放。詎仍不思悔改，於前揭觀察、勒戒執行完畢釋放後
    五年內，復基於各別施用第一級毒品海洛因、第二級毒品甲
    基安非他命之犯意，分別於：(一)、於96年2月15日22 時許，
    在其位於彰化縣員林鎮○○街111號5樓住處，以將海洛因摻
    入香菸內點燃吸食之方式，施用海洛因1次。(二)、於96年2月
    27日12時許，在其位於彰化縣員林鎮○○路○ 段166之1號住
    處，以將海洛因摻入香菸內點燃吸食之方式， 施用海洛因1
    次。(三)、於96年2月27日12時許， 在其位於彰化縣員林鎮○
    ○路○段166之1號住處， 以將甲基安非他命置於玻璃球內加
    熱吸食其煙霧之方式， 施用第二級毒品甲基安非他命1次。
    嗣分別於：(1)96年 2月16日14時20分至16時間，為彰化憲兵
    隊持搜索票在彰化縣員林鎮○○街32巷 2號查獲，並扣得其
    所有供施用海洛因時混合海洛因所用之糖粉 1包（起訴書誤
    載為海洛因 1包），且經警採集其尿液送驗，結果呈嗎啡陽
    性反應；(2)於96年 2月27日21時許，為警持搜索票在彰化縣
    員林鎮○○路○段166之1號查獲，並扣得其持有之海洛因1包
    （淨重0.1公克、空包裝重0.27 公克），且經警採集其尿液
    送驗，結果呈嗎啡及甲基安非他命陽性反應，而悉上情。
二、案經憲兵司令部彰化憲兵隊及臺中市警察局第六分局報告臺
    灣彰化地方法院檢察署檢察官偵查起訴。
    理  由
一、被告乙○○經本院合法傳喚，無正當理由不到庭，據其前於
    原審審理時所為答辯，其坦承事實欄所載之犯罪事實。且被
    告於96年2月16日18 時經彰化憲兵隊採集之尿液，經送驗結
    果，有嗎啡反應，此有彰化憲兵隊偵辦毒品案件嫌疑人尿液
    代號姓名對照表、憲兵司令部刑事鑑識中心鑑定書各一紙在
    卷可稽；又被告於第二次被查獲後經警採集之尿液，經送驗
    結果，呈嗎啡及甲基安非他命陽性反應，亦有臺中市警察局
    第六分局委託驗尿液代號與真實姓名對照表、中山醫學大學
    附設醫院檢驗科藥物檢測中心所出具之檢驗報告各一紙在卷
    可憑；復有被告於96年2月16日為警查獲當日扣案之糖粉1包
    可佐（被告於原審審理時供稱係糖粉，為其所有供其施用海
    洛因之用，且經送法務部調查局鑑驗結果，確未發現含法定
    毒品成分，有法務部調查局96年3月23日調科壹字第0962302
    5390號鑑定書1份附卷可憑）。此外，被告於96年2月27日為
    警查獲當日扣案之白粉一包，經送法務部調查局鑑驗結果，
    確含第一級毒品海洛因成分（淨重0.1公克， 空包裝重0.27
    公克）， 有該局96年7月7日調科壹字第09623054770號鑑定
    書一紙在卷可考，並有該包海洛因扣押足佐。足徵被告任意
    性自白與事實相符，堪以採信。次查，被告前於93年間因違
    反毒品危害防制條例案件，經原審法院以93年度毒聲字第90
    1 號裁定送勒戒處所施以觀察、勒戒後，認無繼續施用毒品
    之傾向，於93年11月11日執行完畢釋放等情，有臺灣臺灣高
    等法院被告前案紀錄表在卷可考。被告於前揭觀察、勒戒執
    行完畢釋放後五年內，再犯本件施用第一級毒品、第二級毒
    品犯行，依毒品危害防制條例第二十三條第二項規定，自應
    依法訴追。本件事證明確，被告施用第一級毒品海洛因、第
    二級毒品甲基安非他命之犯行均堪認定，自應依法論科。
二、查海洛因、甲基安非他命分別係毒品危害防制條例第二條第
    二項第一款、第二款所稱之第一級、第二級毒品，依法均不
    得持有、施用。核被告二次施用海洛因，所為均係犯毒品危
    害防制條例第十條第一項之施用第一級毒品罪（二罪）；又
    其施用甲基安非他命，所為係犯同條第二項之施用第二級毒
    品罪。被告為施用第一級毒品、第二級毒品，而持有各該級
    毒品，其持有之低度行為，應各為施用之高度行為所吸收，
    均不另論罪。其兩次施用一級毒品犯行，時間相距十餘日，
    犯意顯然各別，與其施用二級毒品罪之犯行間，犯意亦殊、
    構成要件不同，均應分論併罰之。公訴意旨認被告數次施用
    第一級毒品，應論以單一之施用毒品罪，屬包括之一罪云云
    。惟「集合犯」之態樣，係依一般社會通念，特定犯罪行為
    具有反覆實施之特性，而立法者於制定刑罰法律之初，亦已
    認知該種行為類型之反覆性，有意藉由法條中客觀構成要件
    之行為要素，涵括上開具有反覆實施特性之數個犯罪行為，
    僅受一次刑法之評價；然施用毒品犯罪，或為零星偶一之施
    用，或尚未成癮，自難認立法者於制定刑罰法律之初，已認
    知該種行為類型之反覆性，且有意藉由法條中客觀構成要件
    之行為要素，涵括上開具有反覆實施特性之數個犯罪行為，
    況海洛因屬中樞神經抑制劑，使用者固會對其產生生理及心
    理之依賴性，惟施用者是否因而對海洛因習慣成癮，仍應視
    施用者之施用劑量、施用頻率及個人耐藥性等因素而定。觀
    乎被告於原審審理中自承其每次施用毒品均係逐次購買，且
    為警查獲有想戒除，其有到草屯療養院拿取戒毒之藥物，現
    仍在服用等語；況被告兩次施用海洛因時間相距有十餘日，
    自難以認其施用毒品業已習慣成癮，無論以屬「集合犯」一
    罪之餘地，起訴意旨認被告前揭施用第一級毒品海洛因之犯
    行係屬包括一罪，容有未洽。
三、被告施用第一級毒品（二罪）部分，原審認被告犯罪事證明
    確，予以論罪科刑，固非無見。惟查：檢察官就被告施用海
    洛因之犯行，係起訴被告「自96 年2月10日某時許起，至96
    年2月27日中午12時許止」， 接連施用海洛因多次。原審僅
    認定被告於96年2月15日22時許、96年2月27日12時許，各施
    用海洛因一次；就被告經起訴涉嫌其他多次施用海洛因犯行
    部分，是否成罪？置而不論，有已受請求之事項未予判決之
    違法。檢察官上訴意旨以施用毒品之行為含有反覆實施之特
    性，應屬集合犯範疇，而應論以包括一罪，始為允當；又被
    告另自96年6月10日起至同月29日13時許止， 在其位於彰化
    縣員林鎮○○路○段166之1號之居所前空地等處， 接連施用
    第一級毒品海洛因多次，與經起訴之犯行間有集合犯包括一
    罪之關係，原審未及審酌，自嫌未洽，請撤銷原判決，另為
    適法之判決云云。然檢察官之上訴並無理由（理由見後述無
    從併案審理部分）。惟原判決關於被告施用第一級毒品（二
    罪）部分，既有上述可議之處，即屬無可維持，自應由本院
    將原判決關於此部分撤銷改判；其執行刑亦因失所附麗，應
    一併撤銷。爰審酌被告曾因施用毒品經執行觀察、勒戒後，
    猶未能深切體認毒品危害己身之鉅，及早謀求脫離毒害之道
    ，反而伺機再犯，未見有何收斂、警惕之意，無視於毒品對
    於自身健康之戕害及國家對於杜絕毒品犯罪之禁令，自有使
    其接受相當時期監禁以敦化性情之必要，惟念及被告於原審
    審理時尚能坦承犯行，且施用毒品固戕害個人健康至深，然
    就他人權益之侵害仍屬有限，及其犯罪之動機、目的、手段
    、智識程度等一切情狀，分別量處如主文第二項所示之宣告
    刑。又被告行為後，為紀念解除戒嚴二十週年，予罪犯更新
    向善之機，而制訂「中華民國九十六年罪犯減刑條例」，經
    總統於九十六年七月四日公布，並於同月十六日施行。被告
    犯罪時間在九十六年四月二十四日以前，所犯合於「中華民
    國九十六年罪犯減刑條例」第二條第一項第三款規定之減刑
    條件，應依法減其宣告刑之二分之一如主文第二項所示。被
    告第一次被查獲時所查扣之糖粉一包，係被告所有供其施用
    毒品海洛因所用之物，業經被告供明在卷，爰依刑法第三十
    八條第一項第二款之規定宣告沒收。被告第二次被查獲時所
    查扣之第一級毒品海洛因一包（淨重0.1公克、空包裝重0.2
    7 公克），為毒品危害防制條例第二條第二項第一款所稱之
    第一級毒品（海洛因之外包裝因有海洛殘留，難以析離，亦
    應認屬第一級毒品〈按調查局鑑定時雖對外包裝秤重，但實
    際上包裝袋內仍有海洛因之殘留，有該局93 年3月19日調科
    壹字第09300113060號函可參 〉），應依同條例第十八條第
    一項前段之規定，宣告沒收銷燬之。而被告施用第二級毒品
    部分，原審審理結果，適用毒品危害防制條例第十條第二項
    ，中華民國九十六年罪犯減刑條例第二條第一項第三款、第
    七條之規定，並審酌被告曾因施用毒品經執行觀察、勒戒後
    ，猶未能深切體認毒品危害己身之鉅，及早謀求脫離毒害之
    道，反而伺機再犯，未見有何收斂、警惕之意，無視於毒品
    對於自身健康之戕害及國家對於杜絕毒品犯罪之禁令，自有
    使其接受相當時期監禁以敦化性情之必要，惟念及被告於原
    審審理時尚能坦承犯行，且施用毒品固戕害個人健康至深，
    然就他人權益之侵害仍屬有限，及其犯罪之動機、目的、手
    段、智識程度等一切情狀，量處其有期徒刑四月，減為有期
    徒刑二月。核原判決此部分認事用法均無違誤，量刑亦稱妥
    適。檢察官上訴意旨以被告另自96 年6月10日起至同月29日
    13時許止，在其位於彰化縣員林鎮○○路○段166之1 號之居
    所前空地等處，接連施用第二級毒品甲基安非他命多次，與
    經起訴之犯行間有集合犯包括一罪之關係，原審未及審酌，
    自嫌未洽，請撤銷原判決，另為適法之判決云云。然檢察官
    之上訴並無理由（理由見後述無從併案審理部分），應予駁
    回。惟此駁回上訴部分所處之有期徒刑四月、減為有期徒刑
    二月，與前揭撤銷改判部分，應定其應執行之刑如主文第四
    項所示。至上開三罪減刑後，雖分別未逾有期徒刑六月，但
    合併定其應執行之刑已逾有期徒刑六月，依刑法第四十一條
    第二項規定，均不諭知易科罰金之折算標準，附此敘明。
四、至於公訴意旨另稱：被告自96年2月10日某時許起，至96年2
    月27日中午12時許止， 在彰化縣員林鎮○○路○段166之1號
    之居所等處，除前揭本院認定施用海洛因二次外，另有施用
    海洛因多次之犯行，認被告此部分亦涉有毒品危害防制條例
    第十條第一項之罪嫌。公訴人認被告涉有上開之犯行，無非
    係以被告於警詢中供稱：其自96 年2月10日左右開始施用第
    一級毒品海洛因等語為其論據。惟按被告或共犯之自白，不
    得作為有罪判決之唯一證據，仍應調查其他必要之證據，以
    察其是否與事實相符，刑事訴訟法第一百五十六條第二項定
    有明文。經查，被告於警詢時雖為前開供述，然遍查全卷並
    無其他證據足資佐證（上開尿液檢驗結果僅能證明被告有前
    開事實欄認定之犯行），且無其他尿液檢驗報告或其他事證
    足憑，自不能單憑被告自白而遽入其罪。此外，復查無其他
    積極明確之證據足認被告有公訴意旨所指之此部分犯行，不
    能證明被告犯罪，原應為無罪之諭知，惟公訴人既認此部分
    與前開論罪科刑部分屬集合犯之包括一罪關係，爰不另為無
    罪之諭知，附此敘明。
五、臺灣彰化地方法院檢察署96年度毒偵字第3685號併辦意旨略
    以：被告自96 年6月10日起至同月29日13時許止，在其位於
    彰化縣員林鎮○○路○段166之1號之居所前空地等處， 接連
    施用第一級毒品海洛因及第二級毒品甲基安非他命多次，認
    被告涉有施用第一、二級毒品犯行，而此部分與原判決所認
    定之事實，具有集合犯包括一罪之關係，而函請本院併案審
    理云云。按九十四年二月二日修正公布而於九十五年七月一
    日施行之刑法，基於刑罰公平原則之考量，杜絕僥倖之犯罪
    心理，並避免易致鼓勵犯罪之誤解，已刪除第五十六條連續
    犯之規定。行為人反覆實行之犯罪行為茍係在刑法修正施行
    後者，因法律之修正已生阻斷連續犯之法律效果，除認應合
    於接續犯、繼續犯、集合犯等實質上一罪關係而以一罪論處
    外，基於一罪一罰之刑罰公平性，自應併合處罰‧‧‧又所
    謂集合犯，係指數犯罪構成要件中，本即預定有數個同種類
    之行為將反覆實行，雖其特質為行為含有反覆實行複數行為
    而評價為包括一罪，但並非其所有反覆實行之行為，皆一律
    認為包括一罪，仍須從行為人之主觀犯意，自始係基於概括
    性，行為之時、空上具有密切關係，且依社會通念，認屬包
    括之一罪為合理適當者，始足當之，否則仍應依實質競合予
    以併合處罰（最高法院96年度台上字第1850號判決意旨參照
    ）。經查，本院前開認定被告施用第一、二級毒品之時間，
    距併案部分之時間將近有三個多月之久，二者行為之時間上
    難認具有密切關係，亦即難以認被告具有成癮性；併案部分
    與前揭本院為有罪認定部分間，尚難認有何集合犯之包括一
    罪關係，自非起訴效力所及，本院尚屬無從併案審理，應退
    回台灣彰化地方法院檢察署由檢察官，另行為適法之處理。
六、被告經合法傳喚，無正當理由不到庭，爰不待其陳述逕行判
    決。
據上論結，應依刑事訴訟法第三百七十一條、第三百六十八條、
第三百六十九條第一項前段、第三百六十四條、第二百九十九條
第一項前段，毒品危害防制條例第十條第一項、第十八條第一項
前段，刑法第十一條前段、第五十一條第五款、第三十八條第一
項第二款，中華民國九十六年罪犯減刑條例第二條第一項第三款
、第七條，判決如主文。
本案經檢察官甲○○到庭執行職務。
中　　華　　民　　國　　96　　年　　12　　月　　6 　　日
            刑事第四庭    審判長法　官  洪  耀  宗
                                法　官  陳  欣  安
                                法　官  江  德  千
上列正本證明與原本無異。
施用第一級毒品部分，得上訴。
施用第二級毒品部分，不得上訴。
如不服本判決應於收受送達後十日內向本院提出上訴書狀，其未
敘述上訴之理由者並得於提起上訴後十日內向本院補提理由書 (
均須按他造當事人之人數附繕本)。
                                書記官  吳  麗  琴
中　　華　　民　　國　　96　　年　　12　　月　　6 　　日
【附錄論罪科刑法條】
毒品危害防制條例第十條第一、二項
施用第一級毒品者，處六月以上五年以下有期徒刑。
施用第二級毒品者，處三年以下有期徒刑。
